【裁判字號】    97,台上,4065
【裁判日期】    970827
【裁判案由】    偽造文書
【裁判全文】
最高法院刑事判決            九十七年度台上字第四０六五號
上  訴  人  甲○○
                    樓
選任辯護人  林國明律師
            莊國明律師
上列上訴人因偽造文書案件，不服台灣高等法院台南分院中華民
國九十六年十月二十三日第二審更審判決（九十五年度重上更(一)
字第四四九號，起訴案號：台灣台南地方法院檢察署九十一年度
偵字第三二七二、三二七四、三九六二、四七八九、五一九九號
），提起上訴，本院判決如下：
    主  文
原判決撤銷，發回台灣高等法院台南分院。
    理  由
本件原判決撤銷第一審關於上訴人甲○○部分之科刑判決，改判
論處上訴人公務員明知為不實之事項，而登載於職務上所掌之公
文書，足以生損害於公眾及他人罪刑，並依中華民國九十六年罪
犯減刑條例規定予以減刑。固非無見。
惟按：（一）有罪判決書，應記載對於被告有利之證據不採納之
理由，如漏未記載，即有判決不備理由之違背法令，刑事訴訟法
第三百十條第二款、第三百七十九條第十四款前段規定甚明。又
刑法第二百十三條不實登載公文書罪之成立，除客觀上公務員在
其職務上所掌公文書，有為虛偽不實之登載行為，且足生損害於
公眾或他人外，其在主觀上須明知為不實。所謂明知，係指直接
之故意而言；若為間接故意或過失，均難繩以該條之罪。原判決
認定上訴人係行政院農業委員會漁業署（下稱漁業署）加工及運
銷科技正，負責漁產運銷及產銷失衡調解等業務，於民國九十年
八月間，執行「九十年度虱目魚產銷失衡緊急儲銷計畫」（以下
簡稱系爭虱目魚儲銷計畫），為依據法令從事公務之人員。明知
台南縣漁民權益促進會會員漁業生產合作社（下稱漁權會合作社
）並未依系爭虱目魚儲銷計畫辦理，向漁民收購虱目魚三十萬公
斤，竟以該合作社理事曾義明、杜等齊及理事陳仙勇之子陳朝明
、理事王蓮順之妻王蔡品鳳、李連興、吳俊賢等人充當受查訪對
象，交付其於執行系爭計畫之職務上所掌管之空白「九十年度虱
目魚產銷失衡緊急儲銷計畫實地查訪記錄」，供上開受訪者簽名
後，就該記錄上實際捕撈數量等欄未翔實記載，而為不實之查訪
記錄，致漁業署將漁權會合作社所詐請補助之捕撈工資合計新台
幣（下同）一百六十六萬一千六百九十六元匯入漁權會合作社設
在合作金庫佳里支庫之 0000-000-000000號帳戶內，漁權會合作
社因而圖得上開不法利益，足生損害於公眾及他人等情（見原判
決事實一）。惟依證人蔡清泉於九十一年三月二十七日在法務部
調查局台南縣調查站供稱：「當時我們因並無實際收購虱目魚，
於是我就帶他（指甲○○）至本社之魚丸材料供應商洽通實業股
份有限公司（負責人陳清岳）參觀，當時我向甲○○『訛稱』，
本社是委託洽通公司殺魚、冷凍，但在同年十月經兩度向漁業署
提出申請一百八十萬元補助款均遭駁回，要求我們補送實際利息
支出及冷凍費用、差額補助之核銷單據。」等語（見第三二七二
號偵查卷第二０四頁）；其於九十一年四月三日檢察官質以：「
向漁業署詐領補助款之事，共有何人知情？」時，亦供稱：「我
、陳秀賢、陳仙勇、曾義明、杜等齊、吳等人知情」等語（見
同上卷第二三四頁），並未言及上訴人亦知情。另證人曾義明於
九十一年三月二十八日在法務部調查局台南縣調查站亦稱：「確
曾有一位漁業署及兩位台南縣政府官員前來本社查勘本社虱目魚
收購情形，當時陳仙勇、蔡清泉要我與他們陪同那些官員去洽通
公司查勘，因我並不管事，陳仙勇、蔡清泉如何與那些官員協調
或騙說收購詳情，我不清楚。」等語（見第三二七四號偵查卷第
十三頁）；證人陳仙勇於調查站則供稱：「九十年七月間，行政
院農委會漁業署來函通知合作社，可提報計畫申請虱目魚緊急儲
銷收購之補助經費，陳秀賢要我召集理監事，開會討論」、「我
沒有實際收購，按理不應該再向漁業署請領補助款，但我和陳秀
賢鑒於漁民養殖虱目魚因價格滑落虧損，至漁民入不敷出，為了
改善漁民生活，所以我們仍指示郭雅郁向漁業署申請看看，後來
郭雅郁明知未實際收購，仍以不實資料向漁業署申請補助」云云
（見第三二七四號偵查卷第八、九頁）。如果無訛，漁權會合作
社相關人員似係蓄意施用欺罔之手段向漁業署詐領補助款，則上
訴人是否係受騙之漁業署之承辦人？其有無為虛偽不實登載行為
之直接故意？均有深究之必要。原判決對於上開有利於上訴人之
供述，恝置不論，亦未敘明不予採納之理由，自有判決理由不備
之違法。（二）有罪判決書事實之認定與理由之說明必須互相一
致，方為合法。倘若事實之認定與理由之說明不相一致，按諸刑
事訴訟法第三百七十九條第十四款後段規定，自屬判決理由矛盾
之當然違背法令。原判決事實認定上訴人於九十年九月六日赴漁
權會合作社實地查訪時，明知上開漁權會合作社並未依系爭虱目
魚儲銷計畫辦理，向漁民收購虱目魚三十萬公斤（三百噸），竟
以該合作社理事曾義明、杜等齊及理事陳仙勇之子陳朝明、理事
王蓮順之妻王蔡品鳳、李連興、吳俊賢等人充當受查訪對象，交
付其於執行系爭計畫之職務上所掌管之空白「九十年度虱目魚產
銷失衡緊急儲銷計畫實地查訪記錄」供上開受訪者簽名後，就該
記錄上實際捕撈數量等欄未翔實記載，而為不實之查訪記錄等情
（見原判決第一頁）。但理由中則又引據證人吳俊賢於原審審理
時證稱「（當天在庭被告有無問你問題？）他有問我說，我有無
養殖魚，有無申報補償。（被告還有問你其他問題否？）問我有
無養殖、有無申報，我有回答說有，並有簽名。（被告有無問你
養殖魚塭的口數、坪數多少？）有的，有問我養殖的坪數。」等
語（見原判決第四頁），則理由中所引吳俊賢之供述如為真實，
則原判決所認定上訴人以吳俊賢充當受查訪對象，交付其於執行
系爭計畫之職務上所掌管之空白「九十年度虱目魚產銷失衡緊急
儲銷計畫實地查訪記錄」供吳俊賢簽名後，逕自為不實之查訪記
錄之事實即難謂無誤，是原判決有認定事實與理由說明不相一致
之違誤。（三）證人陳朝明於第一審供稱：「訪查問我姓名、出
生年月日、漁業登記證號碼、面積等及有關虱目魚的問題，他是
自己邊問邊記錄。」（見第一審卷(三)第二五七頁）；證人杜等齊
於第一審供稱：「當時他（被告）有問我有無經營魚塭，有持文
件讓我簽名，簽名當時，好像文件還沒有寫些什麼。」、「主要
問我有無捉虱目魚。」（見第一審卷(一)第一八六頁）；證人曾義
明於檢察官偵查中供稱：「我和陳仙勇、蔡清泉一同前去，該官
員有詢問冷凍庫存放之種類及數量，他有深入冷凍庫實地勘查。
」各等語（見第三二七四號偵查卷第二三頁），如果無誤，上訴
人於該合作社時確有詢問漁民有關養殖之面積、漁業登記證號碼
及相關問題，並非僅交付空白之「九十年度虱目魚產銷失衡緊急
儲銷計畫實地查訪記錄」供上開受訪者簽名。原判決不加採納，
亦未敘明不予憑採之理由，亦有判決理由不備之違誤。（四）行
為人對於構成犯罪之事實，明知並有意使其發生者，為故意，刑
法第十三條第一項定有明文，即犯罪之故意祇須對於犯罪事實有
所認識而仍實行為已足。原判決說明：上訴人於審核系爭漁權會
合作社之相關補助時，關於漁權會合作社係用之前向中國農民銀
行貸款二百萬元所支付之利息收據，充用本次收購虱目魚資金利
息補貼計算之依據，補貼利息一節，在程序上並無不合，又關於
補助利息部分，係以倉儲之漁獲重量為計算之依據，本件上訴人
於審核漁權會之相關補助時，既經漁權會提出相關利息收據在卷
，從而上訴人依實際倉儲數量予以核定補貼利息，已盡相關審查
責任，因認上訴人所為，並無圖利之犯意（原判決第十、十一頁
），而為上訴人圖利部分無罪之諭知。然原判決既認定上訴人明
知漁權會合作社並未依系爭虱目魚儲銷計畫辦理，向漁民收購虱
目魚三十萬公斤，竟以該合作社理事曾義明、杜等齊及理事陳仙
勇之子陳朝明、理事王蓮順之妻王蔡品鳳、李連興、吳俊賢等人
充當受查訪對象，交付其於執行系爭計畫之職務上所掌管之空白
「九十年度虱目魚產銷失衡緊急儲銷計畫實地查訪記錄」供上開
受訪者簽名後，就該記錄上實際捕撈數量等欄未翔實記載，而為
不實之查訪記錄，致漁業署將漁權會合作社所詐請補助之捕撈工
資合計一百六十六萬一千六百九十六元，匯入漁權會合作社之帳
戶內，漁權會合作社並因而圖得上開不法利益，足生損害於公眾
及他人等情，則上訴人上開所為是否全無圖利犯罪之故意，非無
研求之餘地。查貪污治罪條例第六條第一項第四款之所謂圖利，
包括圖謀自己或其他私人不法利益，因而獲得利益者。原判決既
認上訴人所為上開行為，已致台南縣漁權會合作社圖得上開不法
利益，固得認上訴人無圖謀自己不法利益之意圖，然是否即無圖
利第三人即漁權會合作社之犯意，原判決並未為必要充分之說明
，尚欠允洽。以上，或係上訴意旨所指摘，或為本院得依職權調
查之事項，應認仍有撤銷發回更審之原因。至原判決說明不另為
無罪諭知之部分（見原判決理由伍），基於審判不可分原則，亦
應併予發回。
據上論結，應依刑事訴訟法第三百九十七條、第四百零一條，判
決如主文。 
中    華    民    國  九十七  年    八    月  二十七  日
                      最高法院刑事第二庭
                          審判長法官  莊  登  照
                                法官  黃  一  鑫
                                法官  徐  昌  錦
                                法官  許  錦  印
                                法官  劉  介  民
      本件正本證明與原本無異
                                      書  記  官
中    華    民    國  九十七  年    九    月    一    日
                                                Ａ


司法院資訊處製作；財團法人民間司法改革基金會備份。
